臺灣新竹地方法院刑事判決　　　　　　　 100年度易字第16號
公　訴　人　臺灣新竹地方法院檢察署檢察官
被　　　告　錢郁寧
上列被告因詐欺案件，經檢察官提起公訴（98年度調偵字第131
號），本院判決如下：
    主  文
錢郁寧犯詐欺取財罪，處有期徒刑拾月，減為有期徒刑伍月，如
易科罰金，以新臺幣壹仟元折算壹日。
    事  實
一、錢郁寧於民國90年間，與其夫黃俊憲之友人邱瑞鴻結識，95
    年7 、8 月間，邱瑞鴻計畫籌資與黃俊憲合夥開設PUB 營利
    ，遂於95年8 月21日簽立授信約定書向臺東區中小企業銀行
    （下稱臺東企銀，嗣由荷商荷蘭銀行承接，現為澳商澳盛銀
    行集團股份有限公司）貸款新臺幣（下同）20萬元（以下簡
    稱系爭貸款），經臺東企銀於95年8 月22日核准後撥款20萬
    元匯入邱瑞鴻之帳戶。錢郁寧知悉此事，即基於意圖為自己
    不法所有之詐欺取財之犯意，在撥款同日（即95年8 月22日
    ）即於其與不知情之黃俊憲設於新竹縣竹北市○○○路280
    巷10號住處內（以下簡稱系爭住處）對邱瑞鴻佯稱：臺東企
    銀系爭貸款數額太少、利息太高，伊願意代為辦理手續，還
    清系爭貸款，並與邱瑞鴻一起向貸款金額更高、利息更低之
    寶華商業銀行（以下簡稱寶華銀行，現為新加坡商星展銀行
    股份有限公司）辦理青年創業貸款云云，以此方式施以詐術
    ，致邱瑞鴻誤信錢郁寧確有為其辦理青年創業貸款手續及償
    還系爭貸款之真意，而於臺東企銀匯入系爭貸款之同日，決
    意委由錢郁寧還清系爭貸款並另向寶華銀行貸款，復依錢郁
    寧之要求，於當日晚間，在系爭住處，將現金15萬元及存摺
    正本，交付予錢郁寧，委託其代為清償臺東企銀系爭貸款後
    另辦理青年創業貸款，而錢郁寧則親自書寫字據1 張，記載
    ：「本人錢郁寧與邱瑞鴻合辦創業貸款，…邱瑞鴻信貸新臺
    幣貳拾萬元整，現因信貸利率過高，故向寶華銀行（竹城分
    行）廖慧申請中小企業合併降息。經邱瑞鴻同意，本人代
    收邱瑞鴻現金新臺幣壹拾伍萬元整及存簿正本。…」等語後
    交付予邱瑞鴻，復邱瑞鴻於95年8 月底至9 月初間，再依錢
    郁寧之指示，分2 次於系爭住處交付現金共6 萬1400元予錢
    郁寧，委託其代為清償臺東企銀系爭貸款餘額、利息、解約
    金、手續費等。錢郁寧得款後，並未代邱瑞鴻清償系爭貸款
    或向寶華銀行另行辦理貸款，且於邱瑞鴻詢問投資進度之際
    ，均以「臺東企銀系爭貸款已清償完畢，寶華貸款尚在處理
    中」等語含糊搪塞之，嗣邱瑞鴻於95年10月間接獲臺東企銀
    人員來電催繳系爭貸款分期款，乃向錢郁寧詢問，錢郁寧竟
    藉口推託或避不見面，邱瑞鴻始知受騙，嗣於95年12月12日
    與錢郁寧相約至林思銘律師事務所商談、協調，由錢郁寧親
    自簽立切結書1 份，記載：「查本人錢郁寧收取邱瑞鴻先生
    所交付之新台幣十八萬元及手續費二萬元、利息七千元、解
    約金四千四百元，做為清償台東銀行貸款之用，本人因其他
    原因未能清償，願意全權負責償還邱瑞鴻先生…」等語，惟
    此後錢郁寧仍未交還前揭款項，邱瑞鴻遂向臺灣新竹地方法
    院檢察署提起告訴，始知上情。
二、案經邱瑞鴻訴由臺灣新竹地方法院檢察署檢察官偵查起訴。
    理  由
一、按刑事訴訟法第159 條第1 項雖規定，被告以外之人於審判
    外之言詞或書面陳述，除法律有規定外，不得作為證據。惟
    同法第159 條之5 第1 項、第2 項已規定，經當事人於審判
    程序同意作為證據，法院審酌該言詞陳述或書面陳述作成時
    之情況，認為適當者，亦得為證據。又當事人、代理人或辯
    護人於法院調查證據時，知有第159 條第1 項不得為證據之
    情形，而未於言詞辯論終結前聲明異議者，視為有前項之同
    意（指同條第1 項之同意作為證據），此乃第159 條第1 項
    所容許，得作為證據之例外規定之一。查本案所據以認定被
    告錢郁寧犯罪事實之供述證據及非供述證據，除公務員職務
    上製作之紀錄文書，並無顯不可信之情況，依刑事訴訟法第
    159 條之4 第1 款規定，有證據能力外，其餘亦屬傳聞證據
    部分，檢察官、被告於本院準備程序中均表示沒有意見，且
    迄於言詞辯論終結前亦未聲明異議。本院審酌上開證據資料
    製作時之情況，尚無違法不當及證明力明顯過低之瑕疵，亦
    認為以之作為證據應屬適當，故揆諸前開規定，爰依刑事訴
    訟法第159 條之5 規定，認前揭證據資料均有證據能力。
二、訊據被告錢郁寧於警詢、偵訊、本院準備程序及審理中，均
    不爭執曾於上揭時、地收受告訴人邱瑞鴻所交付之現金共21
    萬1400元並親自簽立收據、切結書各1 紙，然事後並未代告
    訴人清償系爭貸款及辦理青年創業貸款之事實，惟矢口否認
    有何詐欺取財犯行，辯稱：伊收受前揭金錢後，全數交付代
    辦公司人員辦理，伊後來才知道代辦公司並未向臺東企銀清
    償系爭貸款，亦未辦理其他貸款，伊也是被害人云云。經查
    ：
（一）前揭犯罪事實，業據證人即告訴人邱瑞鴻於本院審理中具
      結證稱：「我在約10年前認識被告，她是我朋友的太太。
      95年間，我和被告的先生預計要合夥開PUB ，資金一人出
      一半，預計一人出70、80萬元，所以才向臺東企銀貸款，
      原本預計貸50萬元，後來只核准20萬元。依據書面資料記
      載我在95年8 月21日對保，95年8 月22日撥款20萬入我的
      帳戶。我拿到臺東企銀貸款的同一天，被告就在被告先生
      的住處（即系爭住處）跟我說臺東企銀貸款利息太高，如
      果把臺東企銀貸款還清，跟她一起去辦理青年創業貸款，
      可以貸款的成數更高、利息更低，所以我在95年8 月22日
      當天就在被告先生的住處（即系爭住處）交付現金15萬元
      及存摺正本給被告，目的是要清償臺東企銀的貸款，被告
      當天有親自交一張字據給我，後來我陸陸續續在95年8 月
      底到9 月初，在被告先生的住處（即系爭住處）給被告現
      金共61400 元，都是為了結清臺東企銀的貸款還有辦理青
      年創業貸款而交付的。被告有跟我說臺東企銀的貸款已經
      全部清償，但後來臺東企銀的人打電話給我說貸款沒有繳
      ，我才驚覺受騙。95年12月12日那天，我找的告訴代理人
      林思銘律師有製作一張切結書，上面記載現金18萬是指第
      一次付了現金15萬元以後，陸陸續續付的現金累加的金額
      ，其他手續費2 萬元、利息7 千元、解約金4 千4 百元，
      都是不同名目分別支付給被告的錢。我之所以在撥款同日
      想將貸款結清，並把錢交給被告，就是因為被告說可以幫
      我辦貸款成數更高，利息更低的青年創業貸款這個說法。
      後來我陸陸續續自己還款，現在已經結清。」（見本院10
      0 年度易字第16號卷【以下簡稱本院卷】第199 至209 頁
      ），核與其於偵查中指訴：「我那時候想要創業，本來到
      臺東企銀辦信貸20萬元，被告說青年貸款利息比較低，找
      我一起去辦青年貸款，叫我把錢拿給她，她要幫我還。我
      95年8 月22日將15萬元交給被告，她之後又說要手續費、
      利息、解約金，我分兩次拿6 萬1400元給她，印象中是在
      8 月底9 月初給她。但被告都沒有幫我還，也沒有把青年
      貸款的錢交給我。」（見臺灣新竹地方法院檢察署96年度
      他字第27號卷【以下簡稱他字卷】第8 頁，臺灣新竹地方
      法院檢察署97年度偵字第189 號【以下簡稱偵查卷】第14
      至15頁、第76至78頁，臺灣新竹地方法院檢察署98年度調
      偵字第131 號卷【以下簡稱調偵卷】第18至19頁）等語相
      符，另有被告於95年8 月22日書立之字據影本1 紙、被告
      於95年12月12日書立之切結書影本1 紙、告訴人提出之被
      告簡訊內容照片影本3 張、告訴人提出之臺東區中小企業
      銀行95年11月21日繳款通知書1 紙、告訴人提出之荷商荷
      蘭銀行股份有限公司之98年11月18日出具之貸款繳清證明
      書1 紙、澳商澳盛銀行集團股份有限公司於100 年2 月21
      日出具之100 澳盛（執）字第0293號函文1 紙暨所附邱瑞
      鴻（貸款帳號0000-000000000）貸款資料1 份等在卷可稽
      （見他字卷第4 頁、第5 頁、第17至18頁，調偵卷第20頁
      ，本院卷第10頁、第13頁、第14至19頁），告訴人所指訴
      、證述之內容堪信屬實。
（二）被告固以前語為辯，然查：1.被告並不否認其於前揭時、
      地，以償還系爭貸款、手續費、利息、解約金等為名目，
      收受告訴人所交付之金錢後，並未代告訴人償還系爭貸款
      ，亦未向寶華商業銀行辦理貸款之情，此與告訴人所為指
      訴相符，另有告訴人提出之荷商荷蘭銀行股份有限公司之
      98年11月18日出具之貸款繳清證明書1 紙、澳商澳盛銀行
      集團股份有限公司於100 年2 月21日出具之100 澳盛（執
      ）字第0293號函文1 紙暨所附邱瑞鴻（貸款帳號0000-000
      000000）貸款資料1 份、新加坡商星展銀行貸款作業部於
      100 年3 月1 日出具之星銀（100 ）星展貸款作業字第20
      號函文1 紙等在卷可稽（見本院卷第13頁、第14至19頁、
      第21頁），業如前所述，先予敘明。2.就被告收受告訴人
      所交付之金錢後，金錢之流向部分，被告於96年1 月16日
      檢察官訊問時先稱：「我有去找一名張代書幫忙辦理貸款
      ，張代書要我向寶華的廖小姐聯絡，後來錢收了之後，二
      人不見蹤影。」（見他字卷第9 頁）、於96年12月7 日檢
      察官訊問時改稱：「我在網路上找到小廣告說信用有瑕疵
      的人可以找某個自稱是代辦人員的人辦理貸款。我有將邱
      瑞鴻給我的錢交給代辦人員，結果之後那個人再也沒有跟
      我聯繫。跟我聯繫的人總共有四位，沒有說什麼銀行。（
      」（見他字卷第36至37頁）、於97年11月10日檢察事務官
      詢問時另稱：「我在網路上看到一個代辦貸款的廣告，才
      聯絡對方金宣銘，金宣銘表示他有門路貸到更多的錢更低
      的利率，過程中金宣銘一直叫我匯幾千元給他，金宣銘跟
      我說他已經清償掉我跟邱瑞鴻之前的貸款，所以我才這樣
      跟邱瑞鴻說。（問：為何上次開庭說是交給張代書、廖小
      姐？）因為金宣銘到我家，都會帶人過去，讓我誤以為真
      的是銀行的人，張代書、廖小姐都是金宣銘帶去我家的。
      」（見偵查卷第73至74頁）、於97年12月17日檢察事務官
      詢問時稱：「告訴人是拿15萬現金及他臺東銀行貸款的存
      摺給我，之後於95年2 月間，我把20萬元整及其臺東銀行
      存摺交給金宣銘，廖慧及張代書也在場。我拿給金宣銘
      20萬後1 、2 天，金宣銘就打電話跟我說他已經把錢還掉
      ，也幫告訴人貸到錢並說要把存摺寄還給我。我就傳一通
      簡訊給告訴人。（問：你有無將二十萬元交給金宣銘的書
      面證明資料？）沒有，我有叫他開給我，但金宣銘說他不
      要，我當時只想要盡快貸款，所以就直接交給他。他事後
      有把存摺寄還給我，我看到存摺沒有匯款紀錄才知被騙。
      （問：寄存摺的資料可否提供？）信封我丟掉了。（問：
      有無其他資料可以提供？）我可以提供金宣銘跟我聯絡的
      電話號碼，其他我沒有資料可以提供。」（見偵查卷第76
      至78頁）、於98年2 月26日檢察事務官詢問時稱：「我在
      本案前就有先去竹北派出所報案，我把我所有資料全部都
      交給警方。資料有金宣銘名片、林軒弘名片及金宣銘、林
      軒弘、張代書等人使用的電話抄寫下來給警方，我現在都
      沒有留任何資料，無法提供，我有向警方要報案之二聯單
      （容後補陳）。（問：為何之前都不提有報案的事？）因
      為我想要說的時後，又問我別的事，我就忘了。」（見偵
      查卷第81至82頁）、於98年4 月23日檢察事務官詢問時稱
      ：「（問：有無攜帶至竹北派出所報案之資料？）沒有，
      96年4 月間左右去的。」（見偵查卷第90頁）、於本院99
      年12月17日準備程序稱：「對方代辦人名片上是金先生，
      全名是『金培賢』，錢交給金培賢一週後，電話就打不通
      了。（問：妳在地檢署所稱的『金先生』，姓名與今日所
      述不同，有何意見？）金先生給我三張名片，姓名都不同
      。」（見本院99年度審易字第352 號卷第63至65頁）、復
      於本院100 年6 月13日準備程序改稱：「我把全數的錢交
      給代辦公司『易貸網』的『林廷軒』或是『陳廷軒』先生
      ，我記得我有名片，但我找了很久都找不到，他有給我很
      多支電話號碼，請給我時間找一下。我可以提供『廷軒』
      的聯絡方式」（見本院卷第80至82頁）、再於本院100 年
      8 月15日準備程序稱：「我有收到邱瑞鴻的錢，但已經全
      數交給易貸網的職員林廷軒，我今天沒有帶他的聯絡方式
      ，回家就可以用快捷寄過來。」（見本院卷第103 至107
      頁）、於本院100 年11月18日準備程序稱：「（問：是否
      有找到『廷軒』的聯絡方式？）沒有，請朋友到廷軒當初
      租辦公室的地方，房東本來不願意提供，後來又願意提供
      ，會提供當初租賃契約。」（見本院卷第190 頁）、於本
      院100 年11月30日審理期日再改稱：「與我接洽之代辦公
      司人員一開始是署名金先生，後來說是金宣銘。後來與我
      見面的人說是『廷軒』，我也忘了是林廷軒或陳廷軒。」
      （見本院卷第212 至215 頁）等語。細譯被告歷來辯解，
      其就收受告訴人所交付之金錢流向，先稱係交付給「張代
      書」、「廖慧」，再稱係交給代辦公司人員「金宣銘」
      、「林軒弘」，復於本院準備程序改稱「金先生」為「金
      培賢」，末另改稱其係交付前揭款項予「廷軒」（林廷軒
      或陳廷軒），其所陳稱交付金錢之對象，屢次變更，已有
      可疑；再者，被告於95年8 月22日書立之字據及偵查中96
      年1 月16日檢察官訊問時所提及之寶華銀行竹城分行職員
      「廖慧」，經臺灣新竹地方法院檢察署書記官以公務電
      話查詢及本院函詢之結果，寶華銀行於新竹地區僅有泛亞
      分行，並無竹城分行，且寶華銀行於95年間人事資料，亦
      無姓名為「廖慧」之人，而被告供稱其自認遭所謂代辦
      人員曾向新竹縣政府警察局竹北分局報案，然臺灣新竹地
      方法院檢察署檢察事務官以公務電話查詢結果，95至97年
      間，均無被告至竹北派出所報案之紀錄，此有臺灣新竹地
      方法院檢察署99年4 月29日上午9 時35分公務電話紀錄（
      受話人星辰銀行新竹分行林小姐）1 紙、新加坡商星展銀
      行股份有限公司於100 年（函文誤載為99年）2 月21日出
      具之星銀（100 ）字第100065號函文1 紙、臺灣新竹地方
      法院檢察署98年4 月22日中午12時4 分公務電話紀錄（受
      話人竹北派出所王嘉宏）1 紙在卷可參（見偵查卷第22頁
      ，本院卷第10頁，偵查卷第88頁），被告所供述之前揭情
      節，經查證後均屬虛構，而被告於歷次接受詢問、訊問時
      ，均稱其將於下次庭期提供前揭代辦人員「金宣銘」、「
      金培賢」、「林軒弘」、「廷軒」等人之資料，然自本案
      於96年開始偵查時起至本院於100 年11月30日審理期日辯
      論終結前為止，被告始終未能提出任何代辦人員之聯絡方
      式或其他資料供本院查證，實難認被告所言為可信；末者
      ，參諸被告於95年8 月22日所書立之字據內容及其發送予
      告訴人之簡訊照片3 張（見他字卷第4 頁、第17至18頁）
      ，均未提及有其他代辦公司人員代為辦理清償系爭貸款及
      另行辦理貸款之情形，而衡諸常情，倘若被告係將告訴人
      所交付之金錢交由其他代辦公司人員處理，則何以於本案
      發展之全部過程中，均無代辦公司人員曾有介入之蛛絲馬
      跡，反而僅有被告1 人於95年8 月22日簽立字據上簽名表
      示有收受金錢，另傳送簡訊告知告訴人系爭貸款已清償之
      人？顯見被告前開所辯，伊收受前揭金錢後，全數交付代
      辦公司人員辦理，伊是後來才知道代辦公司並未向臺東企
      銀清償系爭貸款，亦未辦理其他貸款，伊也是被害人云云
      之語，俱為無從查考之幽靈抗辯，益徵被告企圖以無法查
      核之情節，飾詞合理化其收受告訴人所交付前揭款項後，
      未清償系爭貸款而無法交代款項流向之情，足見被告對於
      本件未曾如實交代案情，其所辯各情，無非均為事後推諉
      卸責之詞，不足採信。
（三）綜前所述，應認本案被告確有於前揭時、地對告訴人佯稱
      ：伊願意代告訴人辦理手續，還清系爭貸款，並與告訴人
      一起向貸款金額更高、利息更低之寶華銀行辦理青年創業
      貸款等語，以此方式施以詐術，致告訴人誤信被告確有為
      其辦理青年創業貸款手續之真意，遂於臺東企銀匯入系爭
      貸款之同日，決意委由被告還清系爭貸款並另向寶華銀行
      貸款，而陸續分3 次交付現金共21萬1400元予被告，被告
      詐欺犯行洵堪認定，應依法予以論罪科刑。
三、核被告所為，係犯刑法第339 條第1 項之詐欺罪。告訴人固
    於95年8 月22日及同年8 月底、9 月初分3 次交付金錢予被
    告，惟此係因被告1 次詐欺行為而起，難以強行割裂，而認
    應僅成立實質上一罪。爰審酌被告於本案前，固無經法院判
    決有罪確定之前科紀錄，然其於92年間，曾犯刑法第339 條
    第1 項詐欺案件，經臺灣新竹地方法院檢察署檢察官以92年
    度偵字第1458案號偵查後認事證明確，然因念及被告當時年
    僅20歲，思慮欠周，所得金額僅有3 萬1000元，犯後亦與該
    案被害人達成和解，除返還詐騙金額外，又補償該案被害人
    各5000元，經該案被害人表達原諒，且被告當時坦承犯行，
    頗有悔意，而參酌刑法第57條所列事項，就該案為不起訴處
    分確定，此有臺灣高等法院被告前案紀錄表1 份及臺灣新竹
    地方法院檢察署92年度偵字第1458案號在卷可參（見偵查卷
    第33至34頁，本院卷第196 至197 頁），被告未能記取前案
    教訓，心生警惕，仍不思循正當途徑用其勞力獲取所需，而
    利用告訴人擬融資創業之心理及告訴人因與其結識約有5 年
    餘而產生對其之信任，詐騙告訴交付現金，犯罪所得達21萬
    1400元，造成告訴人經濟上損害，迄未與告訴人達成民事和
    解，而犯後不僅始終否認犯行，且不願坦然面對偵審程序，
    於本案偵查、審理過程中，屢次經合法傳喚而無正當理由未
    到庭，於偵查中即有2 次未能拘提到案之紀錄，於本院準備
    程序中，又分別於99年12月15日、100 年11月7 日經本院通
    緝，此有新竹縣政府警察局新埔分局96年12月11日埔警偵字
    第0967003944號、97年10月18日埔警偵字第0977003252號函
    、本院99年新院墩刑宸緝字第163 號通緝書、100 年新院千
    刑天緝字第182 號通緝書在卷可參（見偵查卷第3 頁、第55
    頁，本院99年度審易字第352 號卷第60至61頁，本院卷第17
    7 至178 頁），嚴重浪費司法資源，難認犯後態度良好等一
    切情狀，量處如主文所示之刑。另被告前雖經本院於99年12
    月15日通緝，於同年12月27日經警緝獲，並於同日送至本院
    歸案，嗣又經本院於100 年11月7 日通緝，嗣於同年11月10
    日經警緝獲並送至本院歸案等情，有如前所述之本院通緝書
    2 份、本院99年新院墩刑宸銷字第183 號撤銷通緝書、100
    年新院千刑天銷字第193 號通緝書撤銷通緝書在卷（見本院
    99年度審易字第352 號卷第60至61頁、第70頁，本院卷第17
    7 至178 頁），足見被告係於中華民國九十六年罪犯減刑條
    例施行後（即96年7 月16日後）遭本院通緝，非屬同條例第
    5 規定之限制減刑之列，從而，被告仍得適用中華民國九十
    六年罪犯減刑條例之規定，而被告犯前揭事實之詐欺取財罪
    ，犯罪時間均在96年4 月24日以前，且宣告刑未逾有期徒刑
    1 年6 月，合於中華民國九十六年罪犯減刑條例第3 條第1
    項第15款規定之減刑條件，依同條例第2 條第1 項第3 款規
    定，減其刑期二分之一，並諭知易科罰金之折算標準。
四、另被告行為後刑法第41條業於98年1 月21日修正，增列第41
    條第2 項至第8 項；復於98年12月30月將： (1)第41條第1
    項、第3 項「受六個月以下有期徒刑」修正為「受六月以下
    有期徒刑」、第8 項「逾六個月者」修正為「逾六月者」，
     (2)第1 項及第4 項「確因不執行所宣告之刑」之規定，分
    別修正為「易科罰金」及「易服社會勞動」， (3)第7 項之
    「裁判」二字刪除， (4)並依大法官會議第662 號解釋修正
    第41條第8 項，並增列第9 項、第10項，惟修正後刑法第41
    條第1 項規定之實質內容並無改變，應依一般法律適用原則
    ，逕行適用裁判時法即修正後之刑法第41條第1 項規定，併
    予敘明。
據上論斷，應依刑事訴訟法第299 條第1 項前段，刑法第339 條
第1 項、第41條第1 項前段，刑法施行法第1 條之1 第1 項、第
2 項前段，中華民國九十六年罪犯減刑條例第2 條第1 項第3 款
、第7條、第9條，判決如主文。
本案經檢察官黃依琳到庭執行職務。
中    華    民    國   100    年    12    月    21    日
                  刑事第四庭  審判長  法  官  黃美文
                                      法  官  林建鼎
                                      法  官  張詠晶
以上正本係照原本作成。
如不服本判決應於收受本判決後10日內向本院提出上訴書狀，上
訴書狀應敘述具體理由。上訴書狀未敘述上訴理由者，應於上訴
期間屆滿後20日內補提理由書狀於本院( 均須按他造當事人之人
數附繕本 )「切勿逕送上級法院」。
中    華    民    國   100    年    12    月    21    日
                                      書記官  蕭汝芳
所犯法條：
中華民國刑法第339條
意圖為自己或第三人不法之所有，以詐術使人將本人或第三人之
物交付者，處 5 年以下有期徒刑、拘役或科或併科 1 千元以下
罰金。
以前項方法得財產上不法之利益或使第三人得之者，亦同。
前二項之未遂犯罰之。